【裁判字號】    95,易,41
【裁判日期】    950822
【裁判案由】    詐欺等
【裁判全文】
臺灣臺東地方法院刑事判決                95年度易字第41號
公  訴  人  臺灣臺東地方法院檢察署檢察官
被      告  戊○○
上列被告因詐欺等案件，經檢察官提起公訴（九十五年度偵字第
五七三、五七五號），本院判決如下：
    主  文
戊○○幫助意圖為自己不法之所有，以詐術使人將本人之物交付
，累犯，處有期徒刑肆月；又意圖為自己不法之所有，以恐嚇使
人將本人之物交付，未遂，累犯，處有期徒刑柒月。應執行有期
徒刑拾月。
    事  實
一、戊○○前因施用第二級毒品案件，於民國八十九年十二月二
    十六日，經本院以八十九年度易字第四三六號刑事判決，處
    有期徒刑三月十五日確定，並於九十年十月四日執行完畢。
    詎仍不知戒慎，明知郵政機構之存摺、印鑑於身分上、交易
    上係具有重要憑信之文件，且具有屬人性，可預見他人使用
    其所有之郵政機構存摺、印鑑，可能用於掩飾因犯罪所匯入
    之款項，苟出售郵政帳戶予他人使用，將被犯罪集團作為詐
    騙財物匯款之工具，竟仍基於幫助他人詐欺取財，縱有人持
    以犯罪亦不違反其本意之不確定故意，於九十四年十月七日
    某時，在臺東縣鹿野鄉鹿野國小旁，以新臺幣（下同）五千
    元之代價，將其所申請鹿野郵局帳號0000000000
    0000號帳號，售予詐騙集團中綽號「小氣鬼」之真實姓
    名、年籍不詳之成年男子，並將於同年月五日新辦妥之領款
    印鑑及存摺等交付該男子，而以此方式幫助他人從事犯罪。
    嗣該詐騙集團於九十四年十月二十八日至同年月三十一日，
    在「就業市場專業媒體、找工作」廣告單上，以「急徵家庭
    代工」為名刊登廣告，俟庚○○因欲從事家庭代工，而依前
    開廣告單所載聯絡電話，與不詳年籍，自稱「楊先生」之男
    子聯絡時，「楊先生」即誆稱欲從事代工，須先繳付該代工
    之電子零件運輸費，庚○○信以為真，於九十四年十一月一
    日依約匯款三千元入上開戊○○郵局帳戶後，經再次與「楊
    先生」電話聯繫，「楊先生」卻續稱因公司無該項加工品，
    如運送另一較高級電子零件加工品，仍須加價運輸費云云，
    庚○○發覺有異，始知受騙，遂報警循線查獲，而知上情。
二、戊○○復意圖為自己不法之所有，於九十五年二月五日二十
    一時二十分許，至位於臺東縣鹿野鄉龍田村南二號六０八號
    之紫熹山莊，向該山莊櫃檯職員乙○○稱「叫妳們老闆出來
    」，並說「妳們過年生意很好，叫妳們老闆拿二萬元給我」
    ，因吳女回稱老闆不在，戊○○即以台語三字經髒話公然辱
    罵乙○○，並以推倒櫃檯上之香煙櫃，暨將櫃檯上之蘭花摔
    至地上方式，恫嚇吳女（公然侮辱及毀損罪嫌部分未據告訴
    ），致使吳女心生畏懼，戊○○並當場親自書立「龍田戊○○20000 」字樣之字條一紙留於櫃檯，因吳女未交付金錢而
    未得逞。案為吳女報警，經警循線查獲而悉上情。
三、案經臺東縣政府警察局關山分局報告臺灣臺東地方法院檢察
    署檢察官偵查起訴。
    理    由
甲、程序部分：
    按被告以外之人（包括證人、鑑定人、告訴人、被害人及共
    同被告等）於審判外之陳述雖不符刑事訴訟法第一百五十九
    條之一至之四等四條之規定，而經當事人於審判程序同意作
    為證據，法院審酌該言詞陳述或書面陳述作成時之情況，認
    為適當者，亦得為證據；當事人、代理人或辯護人於法院調
    查證據時，知有刑事訴訟法第一百五十九條第一項不得為證
    據之情形，而未於言詞辯論終結前聲明異議者，視為有前項
    之同意，同法第一百五十九條之五定有明文。立法意旨在於
    傳聞證據未經當事人之反對詰問予以核實，原則上先予排除
    。惟若當事人已放棄反對詰問權，於審判程序中表明同意該
    等傳聞證據可作為證據；或於言詞辯論終結前未聲明異議，
    基於尊重當事人對傳聞證據之處分權，及證據資料愈豐富，
    愈有助於真實發見之理念，且強化言詞辯論主義，使訴訟程
    序得以順暢進行，上開傳聞證據亦均具有證據能力。本件證
    人庚○○、乙○○、甲○○、己○○於警詢中之陳述（見臺
    東縣警察局關山分局關警偵字第０九五００三００五八號刑
    案偵查卷宗第六頁、關警刑字第０九五００三００六二號刑
    案偵查卷宗第七頁至第十九頁），雖係被告以外之人於審判
    外之陳述，性質上屬傳聞證據，惟經本院審理時予以提示並
    告以要旨，並經檢察官及被告表示意見，當事人已知上述筆
    錄乃傳聞證據，且均未於言詞辯論終結前對該筆錄內容異議
    ，依上開規定，已擬制同意其有證據能力，是證人庚○○、
    乙○○、甲○○、己○○於警詢中之證言亦具有證據能力。
乙：實體部分：
一、上開事實欄一之犯罪事實，業據被告戊○○於本院審理時坦
    承不諱，而事實欄二之犯罪事實部分，被告固坦承曾於前揭
    時日前往紫熹山莊，亦有向乙○○辱罵三字，並稱「叫妳們
    老闆出來，因為妳們過年生意很好，拿二萬元給我」等語，
    及推倒香煙櫃、蘭花，與當場書立「龍田戊○○20000 」之
    字條留於櫃檯等情，惟辯稱伊係去向己○○借錢，無恐嚇取
    財之意云云。經查：
    (一)事實欄一之犯罪事實部分：
      被告戊○○於本院審理時坦白承認，核與被害人庚○○於
      警詢中之指訴一致，並有高雄市政府警察局楠梓分局受理
      刑事案件報案三聯單、詐騙帳戶通報警示詐騙電話斷話申
      請表、就業市場專業媒體找工作廣告單、郵政國內匯款執
      據、中華郵政股份有限公司臺東郵局九十四年十二月十四
      日行字第０九四五０八０一四五號函附戊○○郵政存簿儲
      金相關帳戶立帳資料及歷史交易清單各一紙，在卷可稽，
      足徵被告自白與事實相符，本件事證明確，被告犯行堪以
      認定，應依法論科。
    (二)事實欄二之犯罪事實部分：
      被告戊○○於九十五年二月五日二十一時二十分許，前
        往紫熹山莊，向該山莊職員乙○○稱「叫妳們老闆出來
        」，並說「妳們過年生意很好，叫妳們老闆拿二萬元給
        我」，因吳女回稱老闆不在，戊○○即以台語三字經髒
        話辱罵乙○○，並推倒櫃檯上之香煙櫃，及將櫃檯上之
        蘭花摔至地上，並當場書立「龍田戊○○20000 」字樣
        之字條一紙留於櫃檯等情，業據被告於本院審理時供認
        在卷（詳本院九十五年八月八日審判筆錄第十五頁），
        復有證人乙○○、甲○○於本院審理時作證具結證稱被
        告有說要跟老闆己○○拿二萬元，當場罵一些臺語三字
        經髒話，及把蘭花往地上摔、推倒香煙櫃，並留紙條一
        張（詳前揭臺東縣警察局關山分局關警刑字第０九五０
        ０三００六二號刑案偵查卷宗第九頁至第十九頁、本院
        前開審判筆錄第三頁至第九頁）。依社會一般觀念，可
        可認被告前開行為，係以現實惡害之通知，而足以使人
        心生畏怖，且證人乙○○亦證稱被告口氣很兇，伊很害
        怕（詳前揭偵查卷第十四頁、審判筆錄第五頁），是被
        告雖係徒手直接出言恐嚇，且無持兇器揮舞之情形，但
        其所為，已足以使人生畏怖心，自屬恐嚇行為無疑。被
        告辯稱伊無恐嚇之意，並無足取。
      再查證人即紫熹山莊負責人己○○於本院審理時具結證
        稱，伊與被告無任何債權債務糾紛，案發之前被告不曾
        向伊或透過別人向伊借過錢，被告太太雖曾在紫熹山莊
        工作過，惟名字不記得，且已離職很久（詳前揭審判筆
        錄第十、十一頁）。證人即與被告同居之哥哥丁○○於
        本院審理時具結證稱，己○○從未到家裡去，只是經過
        （詳前揭審判筆錄第十三頁）。而被告亦供認於案發之
        前與己○○未借過錢或有其他債務糾紛，其太太曾在紫
        熹山莊工作不到一年，且已於三年前離職（詳前揭審判
        筆錄第十五頁）。依常情言，己○○與被告既非熟識，
        且從未有任何借貸往來與債務糾紛，而被告太太早於三
        年前即已自紫熹山莊離職，工作期間不到一年，己○○
        應無借錢予被告之理由，故被告辯稱其因與己○○熟識
        ，所為係欲向己○○借錢云云，顯係卸責之詞。況且若
        謂被告用意僅在向己○○借錢，何以其於踏進紫熹山莊
        之初，向櫃檯職員乙○○所言者卻是「妳們過年生意很
        好，叫妳們老闆拿二萬元給我」（詳前揭審判筆錄第四
        頁）？顯見被告確有基於為自己不法所有之意圖，可以
        認定。
      綜上論述，被告所辯均不足採，本件事證明確，被告犯
        行洵堪認定，應依法論科。
二、被告行為後，刑法及刑法施行法業於九十四年二月二日經總
    統以華總一義字第０九四０００一四九０一號令修正公布，
    並於九十五年七月一日施行。按行為後法律有變更者，適用
    行為時之法律，但行為後之法律有利於行為人者，適用最有
    利於行為人之法律，現行刑法第二條第一項定有明文。此條
    規定乃與刑法第一條罪刑法定主義契合，而貫徹法律禁止溯
    及既往原則，係規範行為後法律變更所生新舊法律比較適用
    之準據法，是刑法第二條本身雖經修正，但刑法第二條既屬
    適用法律之準據法，本身尚無比較新舊法之問題，應一律適
    用裁判時之現行刑法第二條規定以決定適用之刑罰法律，先
    予辨明。又以本次刑法修正之比較新舊法，應就罪刑有關之
    共犯、未遂犯、想像競合犯、牽連犯、連續犯、結合犯，以
    及累犯加重、自首減輕暨其他法定加減原因（如身分加減）
    與加減例等一切情形，本於統一性及整體性原則，綜其全部
    罪刑之結果而為比較，亦有最高法院九十五年度第八次刑庭
    會議決議可資參照。經查：
    (一)修正前後之刑法對於未遂犯之處罰，均規定「得按既遂犯
      之刑減輕之」，僅係由修正前刑法第二十六條前段，改移
      至修正後第二十五條第二項，則前開修正，經核僅係條項
      次加以調整，並不影響該條項刑罰之內涵，尚不屬於刑罰
      法律之變更，自不生刑法第二條第一項比較適用之問題，
      應適用修正前刑法之規定。
    (二)刑法第三十條幫助犯原規定：「幫助他人犯罪者，為從犯
      。雖他人不知幫助之情者，亦同。從犯之處罰，得按正犯
      之刑減輕之。」修正施行後則規定為：「幫助他人實行犯
      罪行為者，為幫助犯。雖他人不知幫助之情者，亦同。幫
      助犯之處罰，得按正犯之刑減輕之。」揆諸本條之修正立
      法理由係為確認幫助犯採共犯從屬性說之「限制從屬形式
      」，避免「從犯」之不同解讀，而將「從犯」修正為「幫
      助犯」，並明示幫助犯之成立，亦以被幫助者著手犯罪之
      實行，且具備違法性為必要，而將條文文字修正為「幫助
      他人實行犯罪行為者，為幫助犯」。本件被告單純提供帳
      戶供詐欺取財集團作為被害人匯款之使用，為幫助詐欺取
      財行為，而上開修正亦僅著眼於觀念的釐清，則適用修正
      施行前之刑法第三十條規定論擬，並無不利於被告情形，
      故依刑法第二條第一項前段規定，應適用被告行為時即修
      正前刑法第三十條之規定論處。
    (三)修正後刑法第四十七條第一項規定：「受徒刑之執行完畢
      ，或一部之執行而赦免後，五年以內故意再犯有期徒刑以
      上之罪者，為累犯，加重本刑至二分之一。」與修正前刑
      法第四十七條規定：「受有期徒刑之執行完畢，或受無期
      徒刑或有期徒刑一部之執行而赦免後，五年以內再犯有期
      徒刑以上之罪者，為累犯，加重本刑至二分之一。」。且
      修正後刑法關於累犯之規定，其五年以內再犯之罪以故意
      犯為限，始應論以累犯，惟如前案係依軍法審判者，亦應
      論以累犯。修正前刑法關於累犯之規定，其五年以內再犯
      之罪以有期徒刑以上之罪（不分故意犯或過失犯），均應
      論以累犯，惟如前案係依軍法審判者，則不應論以累犯。
      且新舊法比較，應綜其全部之結果，而為比較，本案被告
      不論依新舊法規定，均應論以累犯，比較新舊法結果，並
      無有利或不利之情形，故依刑法第二條第一項前段規定，
      本案關於被告是否構成累犯之適用，自應適用行為時之法
      律即修正前刑法第四十七條規定。
    (四)本件關於刑法第三百三十九條第一項、第三百四十六條第
      一項之罪，其主刑分別五年以下有期徒刑、拘役或科或併
      科一千元以下罰金，及六月以上五年以下有期徒刑，得併
      科一千元以下罰金。被告犯罪時（即九十四年十月六日及
      九十五年二月五日）之刑法就罰金刑之規定，依修正前刑
      法第三十三條第五款規定，罰金刑應處銀元一元以上，惟
      修正後刑法第三十三條第五款則規定：「罰金：新臺幣一
      千元以上，以百元計算之」，而九十五年六月十四日修正
      公布之刑法施行法第一條之一規定：「中華民國九十四年
      一月七日刑法修正施行後，刑法分則編所定罰金之貨幣單
      位為新臺幣。九十四年一月七日刑法修正時，刑法分則編
      未修正之條文定有罰金者，自九十四年一月七日刑法修正
      施行後，就其所定數額提高為三十倍，但七十二年六月二
      十六日至九十四年一月七日新增或修正之條文，就其所定
      數額提高為三倍。」比較修正前後之罰金刑輕重，該罰金
      刑之最低刑度於修法後已有加重，故以九十五年七月一日
      修正公布施行前之規定較有利於被告，應依刑法第二條第
      一項前段規定，適用行為時之法律，亦即適用修正前之刑
      法第三百三十九條第一項、第三百四十六條第一項之規定
      科刑。
    (五)再查被告行為後，業已增訂刑法施行法第一條之一，並規
      定：「中華民國九十四年一月七日刑法修正施行後，刑法
      分則編所定罰金之貨幣單位為新臺幣。九十四年一月七日
      刑法修正時，刑法分則編未修正之條文定有罰金者，自九
      十四年一月七日刑法修正施行後，就其所定數額提高為三
      十倍。但七十二年六月二十六日至九十四年一月七日新增
      或修正之條文，就其所定數額提高為三倍」，是就現行刑
      法中，有關於罰金刑處罰之規定，即有就新舊法比較之必
      要，惟經比較增訂之刑法施行法第一條之一與被告行為時
      之罰金罰鍰提高標準條例第一條前段、現行法規所定貨幣
      單位折算新臺幣標準第二條，二者規定適用之結果並無不
      同，則本件即依被告行為時之舊法即依罰金罰鍰提高標準
      條例第一條前段為法條適用之依據。
    (六)修正前刑法第五十一條規定：「數罪併罰，分別宣告其罪
      之刑，依左列各款定其應執行者：」其中第五款規定：「
      宣告多數有期徒刑者，於各刑中之最長期以上，各刑合併
      之刑期以下，定其刑期。但不得逾二十年。」修正後刑法
      第五十一條第五款規定：「宣告多數有期徒刑者，於各刑
      中之最長期以上，各刑合併之刑期以下，定其刑期。但不
      得逾三十年。」比較結果，修正後刑法並非較有利於被告
      ，依刑法第二條第一項前段之規定，仍應依修正前刑法，
      定其應執行之刑。
    (七)綜合上述修正前後刑法第二十六條、第三十條、第四十七
      條、第三十三條第五款、第五十一條第五款及刑法施行法
      第一條之一適用情形，綜合比較結果，修正後刑法及刑法
      施行法之規定並非較有利於被告，參酌修正後刑法第二條
      第一項前段、但書規定之「從舊從輕」原則，本案應適用
      修正前刑法及罰金罰鍰提高標準條例第一條前段為法條適
      用之依據。
三、查不詳詐騙集團，意圖為自己不法之所有，以上述方式對被
    害人庚○○詐欺取財，使其因而交付本人之財物，係犯刑法
    第三百三十九條第一項之詐欺取財罪，而被告提供其上開鹿
    野郵局帳戶予該詐騙集團成員詐欺取財，係基於幫助他人詐
    欺取財之不確定故意，且所為屬詐欺取財罪構成要件以外之
    行為。次按刑法上恐嚇取財罪之「恐嚇」，固係指以危害通
    知他人，使該人主觀上生畏佈心之行為，然此危害之通知，
    並非僅限於將來，其於現時以危害相加者，亦應包括在內，
    即使出之以強暴、脅迫，倘被害人尚有相當之意思自由，而
    在社會一般通念上，猶未達於不能抗拒之程度者，仍屬「恐
    嚇」之範疇，至於危害通知之方法，亦無限制，無論明示之
    言語、文字、動作或暗示之危害行為，苟已足使對方理解其
    意義之所在，並足以影響其意思之決定與行動自由者均屬之
    。核被告所為，係犯修正前刑法第三十條第一項前段、修正
    前第三百三十九條第一項幫助詐欺取財罪，及修正前第三百
    四十六條第三項、第一項恐嚇取財未遂罪。被告所犯幫助詐
    欺取罪罪及恐嚇取財未遂罪二罪間，犯意各別，罪名不同，
    應分論併罰之。被告前因施用第二級毒品案件，於八十九年
    十二月二十六日，經本院以八十九年度易字第四三六號刑事
    判決，處有期徒刑三月十五日確定，並於九十年十月四日執
    行完畢，有臺灣高等法院被告前案紀錄表、前開檢察署刑案
    資料查註紀錄表及全國施用毒品案件紀錄表各一紙附卷可參
    ，其受有期徒刑之執行完畢後五年以內再犯本件有期徒刑以
    上之罪，為累犯，應依修正前刑法第四十七條規定，加重其
    刑。被告幫助詐騙集團成員犯詐欺取財罪，為從犯，應依修
    正前刑法第三十條第二項之規定，按正犯之刑度減輕其刑，
    並依法先加後減之。再被告另犯應分論併罰之恐嚇取財罪而
    未得逞，為未遂犯，依修正前刑法第二十六條前段之規定，
    減輕其刑，亦依法先加後減之。爰審酌被告提供郵局帳戶供
    他人非法使用，使詐騙集團之人易於得手，助長詐欺之犯罪
    風氣，嚴重危害社會治安，然其本身未實際參與本件詐欺取
    財之犯行，責難性較小，本件被害人庚○○被詐騙三千元，
    因此所受之損害，及被告正值青壯年，四肢健全，不思正當
    工作以自食其力，竟以前述恐嚇舉動，使紫熹山莊內之職員
    心生畏怖，且犯後猶一再飾詞狡辯，以圖卸責，難認有悔悟
    之意，惟犯後並未有所得，暨其就幫助詐欺取財犯行坦白承
    認等一切情狀，分別量處如主文所示之刑，並定其應執行刑
    ，以資懲儆。
四、次查，當呼氣酒精濃度達每公升零點二五毫克，將造成輕度
    酒精中毒，當呼氣酒精濃度達每公升零點七五毫克，將造成
    思考、個性及行為改變，當呼氣酒精濃度達每公升一毫克，
    將造成中度酒精中毒，而有步態不穩、精神混惑不清晰等症
    狀等情（行政院國軍退除役官兵輔導委員會臺北榮民總醫院
    八十八年八月五日八八北總內字第二六八六八號函參照）。
    本件被告行為時經警檢測其呼氣中所含酒精濃度為每公升零
    點九０毫克，有臺東縣警察局當事人酒精測定紀錄表一紙存
    卷可憑，依上開說明，被告於從事前開事實欄二犯罪事實之
    行為時，精神狀況尚未至中度酒精中毒，而有步態不穩、精
    神混惑不清晰等症狀產生，且被告於行為當時，不惟與被害
    人乙○○對答如流，思緒有條不紊，甚且能清楚書寫「龍田
    戊○○20000 」字樣之字條，表達其欲向己○○拿二萬元之
    意圖，是被告對於外界事務乃有知覺理會及判斷作用，有自
    由決定意思之能力者，亦具備辨識其行為係違法之能力，且
    未有顯著減低，是以，毋論依修正前刑法第十九條之規定，
    抑或係現行刑法第十九條之規定，均不足為被告欠缺責任能
    力，而應為不罰或減刑之認定依據。併此指明。
據上論斷，依刑事訴訟法第第二百九十九條第一項前段，刑法第
二條第一項前段、修正前第三十條第一項前段、第二項、修正前
第三百三十九條第一項、修正前第三百四十六條第三項、第一項
、修正前第四十七條、修正前第二十六條前段、修正前第五十一
條第五款，罰金罰鍰提高標準條例第一條前段，現行法規所定貨
幣單位折算新臺幣條例第二條，判決如主文。
本案經檢察官丙○到庭執行職務
中    華    民    國    95    年    8     月    22    日
                  刑事第二庭    審判長法  官  詹慶堂
                                      法  官  劉柏駿
                                      法  官  呂煜仁
以上正本證明與原本無異。
如不服本判決，應於判決送達後10日內向本院提出上訴狀（須附
繕本）。
「切勿逕送上級法院」
                                      書記官  張建成
中    華    民    國    95    年    8     月    25    日
附記：
刑法第339條
（普通詐欺罪）
意圖為自己或第三人不法之所有，以詐術使人將本人或第三人之
物交付者，處5年以下有期徒刑、拘役或科或併科1千元以下罰金
。
以前項方法得財產上不法之利益或使第三人得之者，亦同。
前二項之未遂犯罰之。
刑法第346條
（單純恐嚇罪）
意圖為自己或第三人不法之所有，以恐嚇使人將本人或第三人之
物交付者，處6月以上5年以下有期徒刑，得併科1千元以下罰金
。
以前項方法得財產上不法之利益，或使第三人得之者，亦同。
前二項之未遂犯罰之。


司法院資訊處製作；財團法人民間司法改革基金會備份。
